【裁判字號】    99,台上,1547
【裁判日期】    990819
【裁判案由】    請求撤銷股權轉讓變更登記等
【裁判全文】
最高法院民事判決            九十九年度台上字第一五四七號
上  訴  人  甲○○
訴訟代理人  周珮琦律師
被 上訴 人  乙○○
            丙○○
            丁○○
            戊○○
            己○○
            庚○○
            辛○○
            誼泰水電工程有限公司
兼上列一人
法定代理人  辰○○
被 上訴 人  壬○○
            癸○○
            子○○
            寅○○
            卯○○
            丑○○
上列當事人間請求撤銷股權轉讓變更登記等事件，上訴人對於中
華民國九十九年四月二十七日台灣高等法院第二審判決（九十九
年度重上字第一一號），提起上訴，本院判決如下：
    主  文
上訴駁回。
第三審訴訟費用由上訴人負擔。
    理  由
本件上訴人以：被上訴人丑○○為伊父，因拒絕給付伊扶養費，
經伊向台灣台北地方法院聲請以八十九年度家全字第二二號假處
分裁定，命丑○○自民國八十九年七月一日起至本案訴訟判決確
定前，按月給付伊新台幣（下同）一萬元後，執該裁定聲請強制
執行丑○○之財產時，發現丑○○已將其名下對被上訴人誼泰水
電工程有限公司（下稱誼泰公司）之出資（股權），分別移轉（
及登記）予被上訴人丙○○、戊○○、丁○○、辰○○、庚○○
、辛○○、壬○○、癸○○、子○○。並將其名下之不動產，分
別移轉登記予被上訴人丙○○、丁○○、辰○○、戊○○、乙○
○、己○○、寅○○。其中寅○○一人再移轉登記予被上訴人卯
○○。因丑○○為誼泰公司之前任負責人，其餘被上訴人，或為
丑○○之子女、母親，同事或同居人，或係向丑○○購買房地之
人或再輾轉買受該房地之人，其等與丑○○間之買賣出資額或不
動產等行為，即屬通謀虛偽意思表示而無效，或係丑○○於收受
法院執行命令後之移轉行為，對伊亦為無效。縱認被上訴人間上
述（無償或有償）行為，非屬無效，惟既損及（詐害）伊對丑○
○之扶養請求權債權。且丑○○與被上訴人間之各該脫產行為，
使原審法院九十六年度重家上更(一)字第一號確定判決 (下稱第一
號確定判決），於依丑○○之資力酌定應給付伊之扶養費時，僅
命其自九十年五月十四日起至九十六年三月三十一日止，按月給
付伊六千九百十七元；及自九十六年四月一日起至九十七年五月
二十七日止，按月給付伊一萬六千九百十七元，而有短少計算扶
養費四千四百二十四萬五千七百十二元之情，扣除丑○○於第一
號確定判決後所為之給付（一百八十七萬一千九百元），仍詐害
伊之四千二百三十七萬三千八百十二元扶養費債權。此外，伊現
雖已成年在大學就讀中，但計畫繼續求學至研究所，所得請求丑
○○給付自九十七年五月二十八日（成年之日）起至研究所畢業
日止之扶養費債權（已另件提起訴訟），同因丑○○之脫產行為
，而受有詐害。爰依民法第八十七條第一項、第二百四十四條、
第二百四十二條、第四百十九條第二項之規定，提起先位及備位
之訴，求為如原判決附表二（下稱附表二）所示「先位聲明」及
「備位聲明」之判決。
原審依被上訴人丑○○、寅○○、卯○○等人否認有通謀虛偽意
思表示或詐害上訴人債權之情事，而斟酌全辯論意旨及調查證據
之結果，以：依第一號確定判決所示，被上訴人丑○○固應給付
上訴人自九十年五月十四日起至九十六年三月三十一日止，及自
九十六年四月一日起至九十七年五月二十七日止，按月各為六千
九百十七元，及一萬六千九百十七元之扶養費。惟上訴人既不爭
執丑○○於本件事實審言詞辯論終結（九十八年四月十三日）前
，已依該確定判決為全數之清償，則上訴人之該扶養費債權，即
因丑○○之清償而無受侵害之情，其提起確認訴訟，自難認有即
受確認判決之法律上利益。又丑○○依第一號確定判決對上訴人
為清償後，上訴人對丑○○已無扶養費債權存在，其以該確定判
決漏未斟酌丑○○脫產行為前之資力，致僅酌給一部分扶養費，
其對於丑○○仍得請求（按月給付）十萬元或十六萬元之扶養費
云云，為無可取。上訴人並非另件第一審法院九十六年度重訴字
第三八七號，上訴人之母張寶玉請求丑○○返還不當得利事件（
即張寶玉請求丑○○返還其對上訴人支出自七十八年六月起至九
十年五月十三日為止之扶養費）之當事人，上訴人執此主張其對
丑○○有該不當得利債權（且受詐害），亦無理由。再者，縱認
上訴人另得請求丑○○給付自九十七年五月二十八日（即上訴人
成年之日）起至研究所畢業為止之扶養費，然被上訴人間就附表
二所示之財產移轉（或變更登記等）行為，早在該扶養費債權發
生之前，仍無容上訴人就其嗣後對丑○○之債權，主張溯及而請
求確認丑○○先前所為財產處分無效（或仍屬丑○○所有），或
有詐害其扶養費債權，而應予撤銷之餘地。至被上訴人乙○○以
次至被上訴人辰○○，已在第一審委任丑○○到場爭執上訴人關
於通謀虛偽意思表示或詐害債權之主張。被上訴人寅○○、卯○
○，在第一審及原審則均到場同為上述之爭執。而未到場之被上
訴人壬○○、癸○○、子○○（下稱壬○○等三人），上訴人對
之提起確認或撤銷訴訟，其訴訟標的與丑○○或辰○○間，係屬
必須合一確定。丑○○、辰○○所為之爭執，其效力自及於壬○
○等三人。凡此，均不生民事訴訟法第二百八十條第三項、第一
項所定，視同自認上訴人所主張事實之問題。是以上訴人依民法
第八十七條第一項、第二百四十四條、第二百四十二條、第四百
十九條第二項規定，以「先位之訴」，請求確認被上訴人間就附
表二所示財產之移轉（或變更登記等）為通謀虛偽意思表示而無
效，或以財產仍屬丑○○所有，請求被上訴人塗銷各該財產移轉
（或變更）等登記；及以「備位之訴」，請求撤銷被上訴人間之
上述移轉（或變更登記等）行為（詳如附表二之先位聲明及備位
聲明所示），均屬不應准許等詞。為其心證之所由得，並說明兩
造其餘攻擊防禦方法毋庸逐一論述之理由，因而維持第一審所為
上訴人敗訴之判決，駁回其上訴，經核於法並無違誤。上訴論旨
猶執前詞，指摘原判決不當，聲明廢棄，非有理由。
據上論結，本件上訴為無理由。依民事訴訟法第四百八十一條、
第四百四十九條第一項、第七十八條，判決如主文。
中    華    民    國  九十九  年    八    月  十九    日
                      最高法院民事第三庭
                          審判長法官  蘇  茂  秋
                                法官  李  慧  兒
                                法官  王  仁  貴
                                法官  張  宗  權
                                法官  吳  麗  女
本件正本證明與原本無異
                                      書  記  官
中    華    民    國  九十九  年    八    月  三十一  日
                                                    ｄ

司法院資訊處製作；財團法人民間司法改革基金會備份。
